【裁判字號】    99,消債抗,53
【裁判日期】    991208
【裁判案由】    更生事件之抗告
【裁判全文】
臺灣臺南地方法院民事裁定            99年度消債抗字第53號
抗  告  人  郭淑惠
上列抗告人因消費者債務清理條例事件聲請更生，對於民國99年
10月1日本院99年度消債更字第109號裁定提起抗告，本院裁定如
下：
    主  文
抗告及保全處分之聲請均駁回。
抗告程序費用新臺幣壹仟元由抗告人負擔。
    理  由
一、抗告意旨略以：
(一)抗告人於民國95年6月與中國信託商業銀行股份有限公司等6
    家銀行成立協商，約定自95年7月起，分80期，年利率3.88%
    ，以每月新臺幣（下同）32,724元分期還款。抗告人當初為
    求儘早還款，避免利息循環，不得已同意該協商條件，然因
    對協商辦法未深入了解，導致勉強湊出前4期協商款後，即
    無力償還而毀諾。
(二)又抗告人於茄萣郵局之帳戶，係抗告人父親以抗告人名義開
    戶，因抗告人於73年7月14日生產，開戶日之73年7月31日正
    值坐月子期間，且當時已定居臺南，不可能親自至茄萣郵局
    開戶。是抗告人毫不知情有開戶一事。另96年間父親因病情
    加重，搬至臺南與弟同住，並要求抗告人至茄萣郵局辦理通
    儲，以便在臺南存提款，抗告人方知有該帳戶存在。又帳戶
    內之存款為父親所有，抗告人代父親提領款項皆作父親醫療
    之用，未曾自用，否則抗告人何需向銀行借款，更不會使債
    務因循環利息，導致鉅額之欠款。
(三)另抗告人未能提供父親生前就醫資料及購買醫療用品之證明
    ，實因97年父親病發身亡至抗告人聲請本件更生時，事隔2
    年之久，就醫資料及購買醫療用品之證明皆已丟棄而無法提
    供。且抗告人於收受補正通知後，即至父親生前就醫之國立
    成功大學醫學院附設醫院（下稱成大醫院），請託主治醫師
    開立診斷證明，而醫生亦於診斷證明中述及父親就醫期間購
    買標靶治療藥物一事。綜上，抗告人以月薪20,000元之收入
    ，每月需還款32,724元，另需支付房貸款19,000元，實非
    抗告人所能負擔，又名下房地亦不足支付所欠銀行之債務，
    故有不可歸責於抗告人之事由，至履行顯有重大困難，為此
    請求廢棄原裁定等語。
二、按債務人與金融機構協商成立者，不得聲請更生或清算，但
    因不可歸責於己之事由，致履行顯有重大困難者，不在此限
    ；本條例施行前，債務人依金融主管機關協調成立之中華民
    國銀行公會會員辦理消費金融案件無擔保債務協商機制與金
    融機構成立之協商，準用前項之規定，消費者債務清理條例
    第151條第5項、第6項分別定有明文。又聲請更生或清算不
    合程式或不備其他要件者，法院應以裁定駁回之，但其情形
    可以補正者，法院應定期間先命補正，復為同條例第8條所
    明定。又消費者債務清理條例之立法目的，依其立法理由乃
    認陷於經濟上困境之消費者若任其於惡性循環之債務窘境中
    自生自滅，其將衍生嚴重之社會問題，致難以維持安定之社
    會經濟秩序，故有予之分別情形依更生或清算之程式清理其
    債務之必要，藉以妥適調整其與各相關債權人等間之權利義
    務關係，以謀求消費者經濟生活之更生機會，從而健全社會
    經濟發展，惟私法上之債之關係，係以當事人間之信賴關係
    為基礎，為社會經濟組織之重要支柱，故當事人於以法律行
    為追求自己之利益之際，亦應顧及對方之利益，並考量債權
    債務在社會上之作用，本於誠實及信用之原則，行使其債權
    及履行其債務，故消費者如已與金融機構協商成立，或於本
    條例施行前已依金融主管機關協調成立之中華民國銀行公會
    會員辦理消費金融案件無擔保債務協商機制與金融機構成立
    協商，因此係經當事人行使程序選擇權所為之債務清理契約
    ，債務人理應受該成立之協定所拘束，如無特殊情事，即應
    依此協商結果而為誠信履行。
三、經查：
(一)抗告人於聲請更生前，曾依金融主管機關協調成立之中華民
    國銀行公會會員辦理消費金融案件無擔保債務協商機制與最
    大債權銀行中國信託商業銀行股份有限公司於95年6月間成
    立協商，當時抗告人之無擔保債務總額為2,303,353元，雙
    方約定債務人每月應償還款項32,724元，有抗告人提出之協
    議書及無擔保債務還款計劃附原審卷（原審卷第17~19頁）
    可稽，堪信為真實。
(二)抗告人主張其每個月收入扣除依協商條件及房貸所應清償之
    金額，已無法維持最低基本生活，其乃不可歸責於抗告人之
    事由，致履行顯有重大困難，為此仍得聲請更生等語。惟查
    ：
  1.衡諸協議書之內容，有抗告人之親筆簽名，表示同意協商之
    還款條件，而抗告人既在未受詐欺、脅迫情形下，自主決定
    同意協商內容，自應受協議之拘束。況且，該協商方案之內
    容，其利率已遠較原本之利率為低，足徵債權銀行已做讓步
    與妥協，對於抗告人而言，並無顯失公平之情事。
  2.次查，抗告人於原審訊問時陳稱：「（95年與銀行協商時薪
    資為何？）1萬8仟元。」、「（何時調升為2萬元？）大概2
    年了。」（原審卷第76~77頁），足證抗告人於95年6月協商
    成立後，迄今薪資收入並無鉅大變動，又抗告人自承協商當
    初為求儘早還款，避免利息循環，故不欲增加還款期限，衡
    情，抗告人必已充分考量自身收入與財產狀況後，始接受還
    款方案。是抗告人嗣後主張其對於協商辦法不夠深入了解，
    導致毀諾係不可歸責云云，洵不足採。
(三)又抗告人主張茄萣郵局帳戶，係伊父親以抗告人名義所開戶
    ，帳戶內存款為父親所有，抗告人直至96年間，受託辦理通
    儲時，方知該帳戶存在，復於97年3月17日將定存於該帳戶
    之37萬元解約，並隨即提領現金372,000元，係為支付醫療
    費用云云。然查，抗告人所有之茄萣郵局帳戶係於73年7月
    31 日開戶，此有中華郵政股份有限公司鳳山郵局97年11月
    14日鳳營字第0970101408號函存前案卷（本院97年度消債抗
    69號卷）足佐，雖郵局於73年7月31日開戶當時並無留存身
    分證影本及影像檔以供判斷是否為抗告人本人開戶，然於
    73年開戶當時，抗告人既已22歲（抗告人民國51年生），其
    開戶事宜理應由已成年之本人為之，且該帳戶內之37萬元定
    期存款期間長達7年（90年3月12日至97年3月17日止）之久
    ，每年均有3仟元至7仟元不等之利息所得，有稅務電子閘門
    財產所得調件明細表可參（本院97年度消債更字第465號卷
    第45~53頁），抗告人既每年皆收受郵局所寄發之扣繳憑單
    資料，焉有不知該帳戶之理？抗告人稱其毫不知情云云，顯
    係卸責之詞，尚非可採。況抗告人於前案更生聲請前之97年
    3月17日，突將該帳戶內本按月可獲定期利息收入之存款37
    萬元解約，並隨即提領一空，有客戶歷史交易清單附前案卷
   （本院97年度消債更字第465號卷第122頁）可稽，抗告人雖
    辯稱提領該筆現金乃父親醫療之用，並提出成大醫院開立之
    診斷證明書為證（參原審卷第67頁），惟該診斷證明書係載
    ：「…（抗告人父親）於96年8月29日至97年4月18日於該院
    就醫，期間自費購買標靶藥物使用。」，又本院依職權調查
    該自費標靶藥物之費用額，經成大醫院函覆稱：自費使用標
    靶藥物之日期為96年9月10日及同年月11日，費用共計15,85
    1元（見本院卷第27頁）。上開標靶藥物總金額僅15,851元
    ，且在「96年9月11日」即已如數支付，是抗告人陳述，其
    於「97年3月17日」將定存之37萬元解約，係為支付醫療費
    用云云，顯為虛偽之詞，洵難採信。本件抗告人既未能據實
    陳報其財產狀況，自難認其履行每月之清償協商金32,724元
    ，確有重大困難。
四、綜上，抗告人主張協商成立後，有不可歸責於己之事由，致
    履行顯有重大困難乙節，經核俱無理由，其聲請更生自屬無
    據。原審裁定駁回抗告人更生之聲請，並無違誤，抗告意旨
    指摘原裁定不當，求予廢棄另為裁定，為無理由，應予駁回
    。又本件抗告人更生之聲請既經駁回，其保全處分之聲請，
    即無必要，應併予駁回，爰裁定如主文。
五、結論：本件抗告人之抗告為無理由，依消費者債務清理條例
    第15條，民事訴訟法第495條之1第1項、第449條第1項、第
    95條、第78條，裁定如主文。
中    華    民    國    99    年    12  月     8     日
                  民事第三庭  審判長法  官  杭起鶴
                                    法  官  王淑惠
                                    法  官  廖建彥
以上正本證明與原本無異。
本件不得再抗告。
中    華    民    國    99    年    12  月    8      日
                                    書記官  蘇玟心

司法院資訊處製作；財團法人民間司法改革基金會備份。
